臺灣臺中地方法院刑事判決　96年度交易字第338號
公　訴　人　臺灣臺中地方法院檢察署檢察官
被　　　告　乙○○
上列被告因業務過失重傷害案件，經檢察官提起公訴（九十六年
度偵緝字第七五一號），被告於準備程序中就被訴事實為有罪之
陳述，於聽取當事人之意見後，由本院裁定以簡式審判程序判決
如下：
    主    文
乙○○從事業務之人，因業務上之過失傷害人致重傷，處有期徒
刑柒月，減為有期徒刑月又拾伍日，如易科罰金，以銀元佰
元即新臺幣玖佰元折算壹日。
    犯罪事實
一、乙○○係於豐麟企業有限公司擔任倉管送貨人員，為從事駕
    駛業務之人，於民國九十四年六月三十日上午十時二十分許
    ，其駕駛豐麟企業有限公司所有車牌號碼三Ｖ－八八○五號
    自小貨車，沿臺中市○○路○段由英才路往美村路方向行駛
    欲送公司貨物予客戶，行駛至臺中市○○路○段一三○號前
    路邊停靠時，本應注意停車向外開啟車門時，應注意行人及
    車輛，並讓之先行，且依當時天候晴、路面乾燥，日間自然
    光線、無障礙物、視距良好等情，並無不能注意之情事，竟
    疏未注意及此，貿然開啟駕駛座側之左前車門，適有甲○○
    所駕駛之車號ＪＤＺ－六六九號重型機車自上揭自小貨車之
    左後方駛近，見狀閃避不及，機車右把手遂與上揭自小貨車
    車門碰撞，甲○○因而人車倒地，受有頭部外傷、後頭部裂
    傷、左肩挫擦傷及右大腿和右膝挫傷之傷害，致顏面神經麻
    痺、頭部損傷、蜘蛛網膜下出血、味覺及嗅覺功能受損，雖
    經治療，惟嗅覺功能完全喪失。又被告於案發後，主動報案
    ，於警員到場處理時主動陳述肇事經過自首而接受裁判。
二、案經甲○○訴由臺灣臺中地方法院檢察署檢察官偵查起訴。
    理    由
一、訊據被告乙○○對於上揭時、地與告訴人甲○○發生車禍等
    情坦承不諱，核與告訴人即證人甲○○於偵訊指述情節相符
    ，復有道路交通事故現場圖乙份、道路交通事故調查報告表
    (一)( 二)各乙份、臺中市○○○道路交通事故談話紀錄表
    二份、臺中市○○○道路交通事故肇事人自首情形紀錄表乙
    份、臺中市第一分局警備隊道路交通事故補充資料表乙份、
    臺中市警察局事故處理現場照片七張、臺中市○○○道路交
    通事故初步分析研判表乙份、行政院衛生署臺中醫院診斷證
    明書二份及行政院國軍退除役官兵輔導委員會臺中榮民總醫
    院鑑定書乙份在卷足憑。
二、按停車向外開啟車門時，應注意行人、車輛、並讓其先行，
    九十五年六月三十日修正施行前（本案發生時）之道路交通
    安全規則第一百十二條第一項第十五款定有明文。被告乙○
    ○停車開啟車門時，自應注意上述交通安全規則之規定。被
    告應注意能注意而不注意，貿然開啟車門，以致肇事，致人
    受傷，被告應有過失。而被告之過失行為與告訴人甲○○受
    有如事實欄所示傷害間，有相當因果關係，本件事證明確，
    被告過失傷害犯行，堪以認定。查告訴人因被告之過失行為
    ，致受有頭部損傷等傷害，除有上揭診斷書為證外，而其經
    送醫治療後目前嗅覺功能完全喪失，此經本院囑託行政院國
    軍退除役官兵輔導委員會臺中榮民總醫院鑑定，有該院九十
    六年七月二十日以中榮醫企字第○九六○○一○一一○號函
    覆鑑定書在卷可憑（本院卷第五十五、五十六頁），是告訴
    人所受傷害，係與刑法所規定之重傷害要件相符。且被告於
    本案事發之際，係任職於豐麟企業有限公司擔任倉管送貨員
    乙職，並於上班期間載送貨物給客戶時與告訴人甲○○發生
    車禍，業據證人吳姿儀於偵查訊問具結供述在卷 (九十五年
    度偵字第一○四五八號偵查卷第六至七頁)，亦有豐麟企業
    有限公司之公司公示網頁資料乙紙，復依臺中市警察局事故
    處理現場照片所示，被告乙○○駕駛車牌號碼三Ｖ－八八○
    五自小貨車車門貼有「豐麟企業有限公司」字樣等資料附卷
    足資佐證（九十六年度他字第一九六三號偵查卷第三十四頁
    ），是被告為從事業務之人乙節，亦堪認定。本件事證明確
    ，被告犯行應堪認定。
二、論罪科刑：
（一）被告於執行業務中，因過失行為致被害人受有前開之重傷
      害，核被告所為，係犯刑法第二百八十四條第二項後段之
      業務過失致重傷罪。又被告於案發後，主動報案，於警員
      到場處理時主動陳述肇事經過而接受裁判，此有臺中市○
      ○○道路交通事故肇事人自首情形紀錄表乙紙、臺中市○
      ○○道路交通事故談話紀錄表二份在卷足憑（參九十五年
      度他字第一九六三號偵查卷第三十至三十二頁），是被告
      符合自首之要件。
 (二)查刑法及刑法施行法業於九十四年二月二日修正公布，並
     於九十五年七月一日施行。按行為後法律有變更者，適用
     行為時之法律，但行為後之法律有利於行為人者，適用最
     有利於行為人之法律，現行刑法第二條第一項定有明文。
     此條規定乃與刑法第一條罪刑法定主義契合，而貫徹法律
     禁止溯及既往原則，係規範行為後法律變更所生新舊法律
     比較適用之準據法，是刑法第二條本身雖經修正，但刑法
     第二條既屬適用法律之準據法，本身尚無比較新舊法之問
     題，應一律適用裁判時之現行刑法第二條規定以決定適用
     之刑罰法律，先予辨明。又以本次刑法修正之比較新舊法
     ，應就罪刑有關之共犯、未遂犯、想像競合犯、牽連犯、
     連續犯、結合犯，以及累犯加重、自首減輕暨其他法定加
     減原因（如身分加減）與加減例等一切情形，本於統一性
     及整體性原則，綜其全部罪刑之結果而為比較，亦有最高
     法院九十五年度第八次刑庭會議決議可資參照。是：
   1、依被告行為時之刑法第十條第四項第三款規定：「稱重傷
      者，謂左列傷害：毀敗語能、味能或嗅能。」；修正後之
      刑法第十條第四項第三款則規定：「稱重傷者，謂下列傷
      害：毀敗或嚴重減損語能、味能或嗅能。」，經比較修正
      前後重傷害之定義，無論依新舊法均構成重傷，比較新舊
      法之結果，舊法對被告並無不利之情形。
   2、刑法第二百八十四條第二項後段過失致重傷罪，法定刑得
      科銀元二千元以下罰金，據修正後刑法施行法增訂第一條
      之一：「中華民國九十四年一月七日刑法修正施行後，刑
      法分則編所定罰金之貨幣單位為新臺幣。九十四年一月七
      日刑法修正時，刑法分則編未修正之條文定有罰金者，自
      九十四年一月七日刑法修正施行後，就其所定數額提高為
      三十倍。但七十二年六月二十六日至九十四年一月七日新
      增或修正之條文，就其所定數額提高為三倍」及刑法第三
      十三條第五款修正為：「主刑之種類如下：五、罰金：新
      臺幣一千元以上，以百元計算之」等規定，是依修正後之
      法律，刑法第二百八十四條第二項後段過失致重傷罪所得
      科處之罰金刑最高為新臺幣六萬元，最低為新臺幣一千元
      ，然依被告行為時之刑罰法律，即罰金罰鍰提高標準條例
      第一條前段規定之提高倍數十倍及刑法第三十三條第五款
      規定之罰金最低額一元計算，前開罰金刑最高為銀元二萬
      元，最低為銀元一元，若換算為新臺幣，最高額雖與新法
      同為新臺幣六萬元，然最低額僅為新臺幣三十元。因此，
      比較上述修正前、後之刑罰法律，自以被告行為時關於科
      處罰金刑之法律較有利於被告。
   3、刑法第六十二條關於自首之規定，亦於九十四年二月二日
      修正公布，於九十五年七月一日生效施行，修正前之刑法
      規定「必」減輕其刑，修正後改為「得」減輕其刑，此項
      變動影響行為人之刑罰法律效果，係屬刑法第二條第一項
      之「法律變更」，應屬無疑。被告自首之時間係於新修正
      刑法生效施行前之九十四年六月三十日，依新法第二條第
      一項之規定，為新舊法之比較適用結果，因修正前之刑法
      規定「必減」其刑，較有利於行為人，從而，自應適用修
      正前刑法第六十二條前段之規定，減輕其刑。
   4、被告於犯罪時之刑法第四十一條第一項前段規定：「犯最
      重本刑為五年以下有期徒刑以下之刑之罪，而受六個月以
      下有期徒刑或拘役之宣告，因身體、教育、職業、家庭之
      關係或其他正當事由，執行顯有困難者，得以一元以上三
      元以下折算一日，易科罰金。」又被告行為時之易科罰金
      折算標準，修正前罰金罰鍰提高標準條例第二條（現已刪
      除）規定，就其原定數額提高為一百倍折算一日，則本件
      被告行為時之易科罰金折算標準，最高應以銀元三百元折
      算一日，經折算為新臺幣後，應以新臺幣九百元折算為一
      日。惟九十五年七月一日修正公布施行之刑法第四十一條
      第一項前段則規定：「犯最重本刑為五年以下有期徒刑以
      下之刑之罪，而受六個月以下有期徒刑或拘役之宣告者，
      得以新臺幣一千元、二千元或三千元折算一日，易科罰金
      。」比較修正前後之易科罰金折算標準，以九十五年七月
      一日修正公布施行前之規定，較有利於被告，則依刑法第
      二條第一項前段，自應適用修正前刑法第四十一條第一項
      前段之規定，就被告所處有期徒刑或拘役定其易科罰金之
      折算標準。
   5、綜合上述各條文修正前、後之比較，除刑法第四十一條第
      一項前段之易刑處分不屬綜合比較之列外，餘揆諸前揭最
      高法院決議及修正後刑法第二條第一項前段、但書規定之
      「從舊從輕」原則，及綜其全部罪刑之比較，以被告行為
      時之法律對被告較為有利，自應一體適用被告行為時之法
      律，即修正前刑法之相關規定及修正前罰金罰鍰提高標準
      條例第一、二條規定，予以論處。
 (三)爰審酌被告並無前科紀錄，素行堪稱良好，此月臺灣高等
     法院被告前案紀錄表在卷可憑，惟因被告之過失，造成被
     害人受有上開重傷害，導致其喪失嗅覺之結果，而影響被
     害人之日常生活起居，其所受之精神上痛苦，難以磨滅，
     因此所生之損害實非輕微；又自九十四年六月三十日案發
     至今，被告雖聲稱會賠償告訴人所受之損失並留行動電話
     號碼予告訴人，惟案發後旋即更換行動電話號碼，告訴人
     與其失聯致難以商談求償事宜，且肇事後迄今經本院勸諭
     和解，仍未與告訴人就傷害部分達成和解，以填補告訴人
     之損害，再兼衡酌被告犯後自首並均坦承犯行之犯罪後態
     度，犯後態度尚稱良好，與其犯罪手段、被告之智識程度
     等一切情狀，量處如主文所示之刑，以資懲戒。
（四）另本案被告犯罪時間，係在九十六年四月二十四日以前，
      且其所犯之罪，合於減刑條件，爰依中華民國九十六年罪
      犯減刑條例第二條第一項第三款之規定，將本案所宣告之
      有期徒刑減其二分之一，並依同條例第九條之規定諭知易
      科罰金之折算標準。
據上論斷，應依刑事訴訟法第二百七十三條之一第一項、第二百
九十九條第一項前段，刑法第二條第一項前段、第二百八十四條
第二項後段、修正前刑第六十二條前段、第四十一條第一項前段
，罰金罰鍰提高標準條例第一條前段、修正前第二條，現行法規
所定貨幣單位折算新臺幣條例第二條，中華民國九十六年罪犯減
刑條例第二條第一項第三款、第七條、第九條，判決如主文。
本案經檢察官丙○○到庭執行職務。
中　　華　　民　　國　　96　　年　　12　　月　　11　　日
                        刑事第三庭  法  官  賴恭利
上正本證明與原本無異。
如不服本判決，應於送達後十日內向本院提出上訴狀（須附繕本
），上訴於臺灣高等法院臺中分院。
上訴書如未敘述理由，應於上訴期間屆滿後20日內補提理由書於
本院。
                                    書記官  孫立文
中　　華　　民　　國　　96　　年　　12　　月　　11　　日
附錄論罪科刑法條
刑法第二百八十四條
因過失傷害人者，處六月以下有期徒刑、拘役或五百元以下罰金
，致重傷者，處一年以下有期徒刑、拘役或五百元以下罰金。
從事業務之人，因業務上之過失傷害人者，處一年以下有期徒刑
、拘役或一千元以下罰金，致重傷者，處三年以下有期徒刑、拘
役或二千元以下罰金。
